Inventaris van het archief van Curatoren der Leidsche Universiteit, eerste gedeelte ( 1574-1815 .)
Universiteitsbibliotheek Leiden
- Archivalia, gedeponeerd bij het Archief van Curatoren, III.
  - Archief van het Staten-college (675-712), A.; In 1591 besloten de Staten van Holland tot de oprichting van een Collegium Theologiae ter opleiding van 31 studenten in de theologie, zijnde een vernieuwing en uitbreiding van het sedert 1579 bestaande college op de Cellebroedersgracht, waarheen de s
    - Bestuur, 2.
      - Brieven en stukken betreffende de alumni, ingekomen bij den regent van het College., 1595-1788; 682-693.; 1 2 pakken.
        687. 1629-1640.
        688. 1641-1650.
        689. 1651-1655, 1656-1658.
        690. 1659-1670.
        691. 1671-1690.
        692. 1691-1710.
        693. 1711-1723 & 1727 & 1784 & 1786-1788.
      - Brieven en stukken, ingekomen bij, en minuten van brieven, uitgaande van den regent van het Staten-College., 1604-1800; 694.; 1 pak.
    - Bursalen, 3.
      - Lijsten van bursalen., 1614-1799; 695.; 1 omslag.
      - Acten van admissie van bursalen met verklaring van eedsaflegging,., 1592-1799; 696-699.; 4 pakken.
        696. 1592-1602.
        697. 1603-1609.
        698. 1610-1626, 1626-1752.
        699. 1753-1799.
      - Testimonia van bursalen., 1613-1798; 700.; 1 omslag.
      - Acten van borgtocht voor bursalen., 1610-1734; 701, 702.; 1 omslag en 14 charters.
        701. 1610 — 1734.
        702. 1610 — 1734.
      - Acten van demissie van bursalen., 1622-1801; 703.; 1 pak.
      - Concept-reglement van J. Kuchlinus om zekere studenten op kosten der stad Amsterdam te onderhouden in het College der Theologie., z.j.; 704.; 1 stuk.
      - Rekening van Cornelis Grotius, Rector der Universiteit, wegens de immatriculatie van bursalen, wonende in het Staten-College., 1597; 705.; 1 stuk.
      - Klad-aanteekeningen van P. Bertius als regent van het Staten-College betreffende de bursalen., 1613-1614; 706.; 4 stukken.
      - Uitslag van het onderzoek tot toelating van alumni in het Staten-College., 1619; 707.; 1 stuk.
      - Copie-missive van den regent Jac. Revius aan de stad Rotterdam betreffende het wangedrag van den alumnus Joannes Pruyschenkius., 1643; 708.; 1 stuk.
      - Stukken betreffende de schulden van den gewezen bursaal Barent Roest., 1651; 709.; 1 lias.
    - Huidhoudelijk beheer, 4.
      - Rekeningen van den schaftmeester., 1615-1721; 710.; 1 pak.; Ontbreken over de jaren 1616-1658, 1667-1678, 1687-1689.
      - Bijlagen tot de voornoemde rekeningen., 1659-1680, 1733; 711.; 1 pak.
      - Opgave van wekelijksche uitgaven voor den mondkost., z.j.; 712.; 1 stuk.
  - Stukken, afkomstig van N. Stalpart van der Wiele (713-722), B.
    - Stukken betreffende zijn rentmeesterschap van de goederen der gewezen abdij van Egmond, 1.; Nicolaas Stalpart van der Wiele werd den 4den April 1577 door Godefridus van Mierlo, bisschop van Haarlem en prelaat van Egmond, aangesteld tot rentmeester van de goederen der abdij van Egmond binnen de kwartieren van Rijnland, Delfland en Schieland, in welk ambt hij op 26 December 1578 door de Staten van Holland werd bevestigd. Bij Resolutie van 18 Augustus 1581 bepaalden zij, dat hij zijne ontvangsten moest afdragen aan den rentmeester der Universiteit. In Juni 1599 droegen de Staten hem tevens het rentmeesterschap van de Universiteit op. Gefailleerd en voortvluchtig zijnde, werd hij in Mei 1609 vervangen door Mr. Clemens van Baersdorp. Blijkens J. C. Overvoorde, Archieven van de kloosters, dl. I, blz. 227 - 229, berusten er in het Gemeente-Archief te Leiden nog een aantal stukken betreffende het rentmeesterschap der Universiteit en dat der goederen van de abdij van Egmond, welke in genoemden inventaris zijn opgenomen onder de nos. 1653-1674.
      - Rekeningen., 1577-1598. Afgehoord 1579-1602; 713-717.; 5 deelen.; De rekening van 1592 ontbreekt. Bij no. 716 ingebonden: Rekening van de kustingpenningen der landen van de abdij van Egmond in Rijnland, Delfland en Schieland, in 1591 verkocht, 1591. Afgehoord 1594.
        713. 1577-1580.
        714. 1581-1583.
        715. 1584-1586.
        716. 1587-1592.
        717. 1593-1598.
      - Brieven en stukken, ingekomen bij, en minuten van brieven, uitgaande van N. Stalpart van der Wiele als rentmeester van de goederen der gewezen abdij van Egmond., 1578-1596; 718.; 1 pak.
      - Stukken betreffende processen over de abdij-goederen., 1758-1596; 719.; 1 pak.; Inhoud: Contra de kerkmeesters van Noordwijk, 1578; contra Cornelis van Reynegom, rentmeester van de goederen van de gravin van Aremberg, 1582; contra de crediteuren van Vincent Dircksz. en Meeuwis Dircksz., molenaars, 1586-1587; contra Jacob van Nierop, ambachtsheer van Ketel, 1591-1592; contra Adriaan Bastiaensz. Patijn, schout van Vlaardingen, 1596.
      - Afschriften van stukken betreffende het beheer der abdij goederen tijdens het rentmeesterschap van Gijsbert van den Hoogenhouck., 1573-1576; 720.; 6 stukken.
    - Particuliere en verzamelde stukken, 2.
      - Brieven van familieleden en vrienden aan N. Stalpart van der Wiele., 1572-1575; 721.; 1 2 stukken.
      - Brieven en stukken, ingekomen bij Adriaan en Cornelis Stalpart van der Wiele, rentmeesters-generaal van Kennemerland., 1529-1572; 722.; 1 2 stukken.
  - Stukken, afkomstig van Mr. P.Van Lelyveld PZ. (723-749), C.; Mr. Pieter van Lelyveld, geboren te Leiden 16 Februari 1765, werd in 1795 van stadswege benoemd tot Curator der Universiteit, doch legde dien post twee jaren later neder. In 1798 opnieuw deze functie aanvaard hebbende, bekleedde hij haar tot in Mei 1804. De hieronderbeschreven stukken zijn in Januari 1935 door het Gemeentebestuur van Leiden aan Curatoren afgestaan. Zij zijn zonder machtiging van Curatorente raadplegen.
    - Stukken betreffende zijn werkzaamheid als curator der Universiteit, 1.
      - Algemeene organisatie der Universiteit, a.
        - Stukken betreffende het ontslag van Mr. J. Luzac als professor in de Grieksche taal en in de Vaderlandsche geschiedenis., 1796-1797; 723.; 1 omslag.; Met rectroacta.
        - Stukken betreffende het ceremonieel bij een promotie tot doctor in de beide rechten., z.j.; 724.; 1 omslag.
        - Concept-plan voor de inrichting der Universiteitswacht., 1795-1796; 725.; 1 omslag.
      - Algemeen bestuur der Universiteit, b.
        - Aanteekeningen betreffende het verhandelde in de vergaderingen van Curatoren., 1795-1804; 726.; 1 omslag.
        - Brieven, ingekomen bij, en minuten van brieven, uitgaande van Mr. P. Van Lelyveld als curator der Universiteit., 1795-1805; 727.; 1 omslag.
      - Toezicht op de fundatiën, c.
        - Plan voor de opleiding van min gegoede studenten., z.j.; 728.; 1 stuk.
        - Copie-reglement voor de beurzen., 1805; 729.; 3 stukken.; Met bijlagen.
        - Copie-instructie voor den inspecteur van de met een beurs begiftigde studenten., 1805; 730.; 1 stuk.
      - Gebouwen en instellingen, d.
        - Concept-instructie voor den opziener der Universiteitsgebouwen., z.j.; 731.; 1 stuk.
        - Concept-plan voor de oprichting van een nieuwe sterrenwacht., (1803); 732.; 4 stukken.; Zie nos. 260-262.
      - Beheer der goederen en inkomsten, e.
        - Stukken betreffende de inkomsten en uitgaven der Universiteit., 1799-1804; 733.; 1 omslag.
      - Privilegiën der Universiteit, f.
        - Stukken betreffende den vrijdom van 's lands stedelijke imposten., 1795-1805; 734.; 1 omslag.
        - Stukken betreffende den vrijdom van 's lands stedelijke imposten., 1795-1805; 735.; 1 omslag.
        - Stukken betreffende den inval van den drost van den Hove van Holland in het huis van Mr. Pieter Jan Marcus., 1794-1795; 736.; 1 omslag.
    - Particuliere en verzamelde stukken, 2.
      - Stukken betreffende de herbenoeming van Mr. P. van Lelyveld tot Curator der Universiteit., 1798-1799; 737.; 1 omslag.
      - Stukken betreffende het ontslag van Mr. P. van Lelyveld als Curator van de Universiteit., 1804; 738.; 1 omslag.
      - Naamlijsten van curatoren, professoren, bibliothecarissen, regenten en subregenten van het Staten-College, benevens rentmeesters der Universiteit,., 1605-1795; 739.; 1 omslag.
      - Aanteekeningen en afschriften van brieven betreffende het beroepen en ontslaan van professoren., 1695-1779; 740.; 1 omslag.
      - Extracten uit de resolutiën van Curatoren en Burgemeesters., 1617-1799; 741, 742.; 2 pakken.
        741 1574 — 1674.
        742. 1685-1723, 1723 — 1799.
      - Bijlagen tot de resolutiën., 1642-1799; 743.; 1 pak.; Afschriften.
      - "Copiën van eenige origineele stukken, die in de Notulen van Curateuren en Burgemeesteren niet gevonden worden"., 1575-1620; 744.; 1 omslag.
      - Alphabetisch repertorium op de resolutiën., 1628-1646; 745.; 1 omslag.; Repertorium op de nos. 22 en 23.
      - Aanteekeningen betreffende het tweede eeuwfeest der Leidsche Universiteit., 1774-1795; 746.; 1 omslag.
      - Aanteekeningen betreffende publieke promoties more majorem., 1735-1790; 747.; 1 omslag.
      - Aanteekeningen en afschriften van resolutiën van Curatoren en Burgemeesters betreffende den vrijdom van accijnzen., 1574-1751; 748.; 1 omslag.
      - Miscellanea., 1662-1768; 749.; 1 omslag.
      - [749 bis.], { Zie: Aanvullingen }
  - Stukken van onbekende herkomst (750-780), D.; De hieronder beschreven stukken zijn in Januari 1935 door het Gemeentebestuur van Leiden aan Curatoren afgestaan, met uitzondering van de nos. 777 en 780, welke in het archief van Curatoren werden aangetroffen. Behoudens laatstgenoemde nummers zijn zij zonder machtiging van Curatoren te raadplegen.
    - Stukken betreffende de Universiteit, 1.
      - De Universiteit in het algemeen, a.
        - Stukken betreffende de uitlegging van art. 39 der statuten., 1658; 750.; 2 stukken.
        - Overeenkomst tusschen Rector en Senaat der Universiteit en het gerecht der stad Leiden om zich te houden aan de bepalingen van art. 40 der statuten., (1792); 751.; 1 stuk.; Afschrift.
        - Extract uit de resolutiën van Curatoren en Burgemeesters be­treffende het reizen van Rector en professoren op kosten der Universiteit., 1651; 752.; 1 stuk.; Afschrift.
        - Copie-missive van Rector en Senaat der Universiteit aan de Staten van Holland en West-Friesland ter begeleiding van de formulieren voor de eeden van dignitarissen en functionnarissen der Universiteit., 1652; 753.; 1 stuk.
        - Extract uit de resolutiën van Curatoren en Burgemeesters betreffende een libel, toegeschreven aan Prof. Abraham Heydanus., 1676; 754.; Gedrukt, 1 stuk.
        - Latijnsch lofdicht op Curatoren en Burgemeesters., (begin 17de eeuw); 755.; 1 stuk.; Waarschijnlijk van Lambertus Barlaeus.
      - Personeel, b.
        - " C. Vorstius, Oratio apologetica habita in pleno concessu illus-trium ac praepotentium Hollandiae et Westfrisiae ordinum"., 1612; 756.; Gedrukt, 1 deeltje.
        - Copie-missive van de Staten van Holland en West-Friesland aan de regenten der stad Zürich, met verzoek om de losmaking te bevorderen van Johannes Heydecherus, professor in de theologie te Zürich, beroepen te Leiden., 1670; 757.; 1 stuk.
        - Copie-missive van de Staten van Holland en West-Friesland aan den keurvorst van de Paltz, met verzoek om de losmaking te bevorderen van Fredericus Spanhemius, professor in de theologie te Heidelberg, beroepen te Leiden,., 1670; 758.; 1 stuk.
        - Aanstelling van Jean Paul Hoeufft tot rentmeester over de goederen der gewezen abdij van Egmond en die van de conventen binnen de stad Leiden, bestemd tot onderhoud der Universiteit., 1795; 759.; 1 charter.
        - Aanstelling van R. de Kruyff tot rentmeester der Universiteit., 1815; 760.; 1 stuk.
      - Academische instellingen, c.
        - Aanteekeningen betreffende den Hortus., (18de eeuw); 761.; 1 stuk.
        - Afschriften uit de vroedschapsresolutiën en andere stukken betreffende de Stads- en Universiteitsrijschool., 1704-1734; 762.; 1 omslag.
        - [762 bis.], { Zie: Aanvullingen }
      - Staten-College, d.
        - Copie-extract uit de resolutiën van het Provinciaal Bestuur van Holland betreffende een wijziging in het reglement van het Staten-College., 1797; 763.; 1 stuk.
      - Financiën, e.
        - Korte staat der financiën van de Universiteit., 1723; 764.; 1 stuk.
        - [764 bis.], { Zie: Aanvullingen }
      - Vrijdom van belastingen, f.
        - Copie-memorie van Philip van der Been, schrijfmeester in de triviale scholen te Leiden, tot het verkrijgen van immatriculatie en de daaraan verbonden vrijdom van belastingen., 1780; 765.; 1 omslag.
        - Sommaties, gericht aan Mr. F. van Leyden, Curator der Universiteit, tot betaling van den l00sten en tweeden 100sten penning., 1796-1798; 766.; 3 stukken.
        - Stukken betreffende een geschil tusschen den raad der stad Leiden en Rector en Senaat der Universiteit aangaande het extra-ordinair armengeld., 1804; 767.; 1 omslag.
      - Privilegium fori, g.; Zie noot [sub I. J.1].
        - Copie-missive van Gerard van Hoogeveen, schout der stad Leiden en promotor der Universiteit, aan de Staten van Holland en West-Friesland betreffende een geschil tusschen de Univer­siteit en de stad over de indaging van een student, met afschrift van de acte van indaging., 1661; 768.; 2 stukken.
        - Verbaal betreffende een jurisdictiegeschil met het Hof van Holland inzake David Whyte, lidmaat der Universiteit., 1719; 769.; Gedrukt, 1 deel.
        - Stukken betreffende een jurisdictiegeschil met den Hoogen Raad in zake J. J. Cosson, lidmaat der Universiteit., 1740; 770.; Gedrukt, 1 omslag.
        - Copie-missive van Mr. F. G. Blok, secretaris der Universiteits-vierschaar, aan de Staten van Holland en West-Friesland betreffende de rechten van den secretaris., 1781; 771.; 2 stukken.
        - Consideratiën van Rector en Senaat over het plan tot afschaffing van de Universiteitsvierschaar., 1799; 772.; 1 stuk.; Afschrift.
    - Varia, 2.
      - Transportacte van 9 hont land te Voorschoten door het convent der Bernardieten te Warmond aan Pieter Willemsz., 1545; 773.; 1 stuk.; Authentiek afschrift.
      - Catalogus der boeken van Reinerus Coulsterus., (einde 16de eeuw); 774.; 1 stuk.
      - Mutueel testament van Mr. Jacob Roussel, licenciaat in de rechten, en Margriete Luytens., 1604; 775.; 1 charter.
      - Transportacte van een huis en erf aan den Hoogen Rijndijk en ½ morgen teelland, gelegen onder Voorschoten, door Cornelis Takensz. aan Simon Henrixs. Hasius, 1632. Afschrift. Met concept-limietscheiding tusschen gemelde gronden en de landen van de Universiteit, benevens extract uit het kohier der ver­pondingen, 1637., 776.; 3 stukken.; Afschriften.
      - Stukken betreffende den nagelaten boedel van J. le Monnier., (eind 17de eeuw); 777.; 1 omslag.
      - Lijkschouwingscedullen., 1756-1768; 778.; 1 omslag.; Afschriften.
      - Juridische casus-positiën en adviezen., 1711-1784; 779.; 1 omslag.
      - Stukken betreffende financieele transacties van Hermanus van Seppenwolde te Leiden., 1787-1792; 780.; 1 omslag.
- [ Aanvullingen ]
  - Ad 18-36., De originelen van nrs.19 en 20 bevinden zich het Gemeentearchief Leiden. Vgl. R.C.J. van Maanen, Inventaris van het stadsarchief van Leiden (1253) 1574-1816 (1897), Leiden 1986, nrs. 3270-3271.
  - Ad 38-83., De bijlagen op perkament zijn ten dele uit de reeks verwijderd en onder afzonderlijke nrs. in de inventaris beschreven.
  - Ad 41., De zgn. "Memoranda" van Merula zijn achterin deze bundel bijeengevoegd.
  - Ad 139., Financiële stukken geen betrekking hebbend op nr.138:1594 (2) en 1597 (1).
  - Ad 142., Hierbij gevoegd: Rekening van de notatis Adr. Paets vanwege Petrus Bertius. Gekocht op de veiling Burgersdijk en Niermans, Leiden, d.d. 7-8 oktober 1952.
  - Ad 244-252., Betreft huishoudelijke rekeningen van het Nosocomium Academicum.
  - Bericht van den Curator Mr. H. Rosenboom rakende de financiën der Universiteit. Tweede exemplaar met bijgeschreven extracten uit de Resolutiën van de Staten van Holland en West-Friesland., 1696; 263 bis.; gedrukt, 1 deel.
  - Deductie voor A.C. de Braconier ter aantoning der incmpetentie van 's lands Universiteitsvierschaar te Leiden over zijn persoon., [1767]; 641 bis.; 1 deel.
    Gekocht op de veiling Israël, Arnhem, 1940.
  - Stukken uit het familiearchief-Van Lelyveld, rakende de Leidse Universiteit, deels gericht aan de Koning-Stadhouder Willem III, o.m. inzake G. Bidloo en H. Rooseboom,., ca. 1690-1698; 749 bis.; 11 stukken in omslag.; Ontvangen uit de nalatenschap van Mw.Dr. E. Hulshoff Pol (1910-1975), die de stukken weer ontvangen had van Mr. J.Ph. van Lelyveld (-1973), destijds verbonden aan de bibliotheek.
  - "Instructie off Reglement voor den Custos van het Laboratorium Chemicum",., d.d. 9.2.1789; 762 bis.; Augustus 1981 aangetroffen in het magazijn van de Westerse handschriften en opgenomen in het archief.
  - Aantekeningen met betrekking tot de staat van financiën van de Universiteit, met overzicht van de inkomsten over de jaren 1766-1770, van de uitgaven en inkomsten over 1771-1780 en 1781-1785, alsmede enkele gedrukte stukken die betrekking hebben op een poging de bijdrage van de Staten te vermeerderen., 1791-1792; 764 bis.; Augustus 1981 aangetroffen in het magazijn van de Westerse en opgenomen in het archief.